ACORDAO-COMPLETO-2359689

ACÓRDÃO 7719/2019 ATA 30/2019 - SEGUNDA CÂMARA

VISTOS, relatados e discutidos estes embargos de declaração interpostos pelo Sr. Jabes Souza Ribeiro contra o Acórdão 2276/2019-TCU-Segunda Câmara, prolatado em recurso de reconsideração contra o Acórdão 1628/2017-TCU-Segunda Câmara, de natureza condenatória,
	ACORDAM os ministros do Tribunal de Contas da União, reunidos em sessão da Segunda Câmara, com fundamento nas razões expostas pelo relator e nos arts. 32, inciso II, e 34 da Lei 8.443/1992 c/c o art. 287 do Regimento Interno, em:
	9.1. conhecer dos presentes embargos de declaração e, no mérito, rejeitá-los, ante a ausência de omissão no acórdão embargado; e 
	9.2. dar ciência deste acórdão ao embargante.

Embargos de declaração opostos  contra acórdão que julgou irregulares as contas do embargante, condenando-o em débito ante a não consecução dos objetivos de convênio que teve por objeto a implantação do projeto de aterro sanitário na localidade.

Segunda Câmara

Prefeitura Municipal de Ilhéus - BA.

3. Interessados/Responsáveis/Recorrentes:
3.1. Recorrente: Jabes Sousa Ribeiro (XXX.789.465-XX).

Aroldo Cedraz.

13.1. Ministros presentes: Ana Arraes (Presidente), Augusto Nardes (Relator), Aroldo Cedraz e Raimundo Carreiro.
13.2. Ministro que alegou impedimento na Sessão: Aroldo Cedraz.
13.3. Ministro-Substituto presente: André Luís de Carvalho.

JABES SOUSA RIBEIRO

AUGUSTO NARDES

Ministro Augusto Nardes.

Cuidam os autos, originariamente, de Tomada de Contas Especial instaurada pelo Ministério do Meio Ambiente em desfavor de Jabes Souza Ribeiro, ex-prefeito do Município de Ilhéus/BA (gestões 1997-2000 e 2001-2004) , ante a não consecução dos objetivos do Convênio 2001CV00021-SQA, celebrado entre a União e a Companhia de Desenvolvimento Urbano do Estado da Bahia (Conder) , tendo o aludido município como interveniente, para a implantação do projeto de aterro sanitário na localidade.
Por meio do Acórdão 1628/2017-TCU-Segunda Câmara, este Tribunal julgou irregulares as contas dos responsáveis, Srs. Jabes Sousa Ribeiro e Mario de Paula Guimaraes Gordilho, aplicando àquele a multa individual no valor de R$ 25.000,00 e deixando de aplicar penalidade a este diante da prescrição da pretensão punitiva do TCU.
Inconformado, o Sr. Jabes Sousa Ribeiro impetrou recurso de reconsideração julgado pelo Acórdão 2276/2019-TCU-Segunda Câmara, abaixo transcrito:
"9.1. conhecer do presente recurso, com fundamento nos arts. 32, inciso I, e 33 da Lei 8.443/1992, e, no mérito, dar-lhe provimento parcial;
9.2. dar a seguinte redação ao item 9.1 do Acórdão 1628/2017-TCU-Segunda Câmara, mantendo-se inalterados os demais itens:
'9.1. julgar irregulares as contas do Sr. Jabes Sousa Ribeiro, com fundamento nos arts. 1º, inciso I, 16, inciso III, alínea 'b', e 19, da Lei nº 8.443, de 1992, para lhe aplicar a multa prevista no art. 58, incisos I e III, da Lei nº 8.443, de 16 de julho de 1992, no valor de R$ 10.000,00 (dez mil reais) , fixando-lhe o prazo de 15 (quinze) dias, a contar da notificação, para que comprove, perante este Tribunal, o recolhimento da referida quantia aos cofres do Tesouro Nacional, nos termos do art. 23, inciso III, alínea 'a', da Lei nº 8.443, de 1992, atualizada monetariamente na forma da legislação em vigor;'
9.3. dar ciência desta deliberação ao recorrente." 
Não satisfeito com esse decisum, o recorrente interpôs embargos de declaração (peça 168) , apontando a existência de omissões, nos seguintes termos (destaques originais) :
"O Acórdão 2276/2019-TCU-Segunda Câmara, concessa venia, revela-se; (i) OMISSO por deixar de apreciar e considerar a repercussão geral do tema tratado no RE 636.886, onde o Plenário do Supremo Tribunal Federal - STF reputou constitucional e de repercussão geral a questão da prescrição nas ações de ressarcimento ao erário, fundadas em decisão de Tribunal de Contas (Tema 899) ; (ii) OMISSO quanto ao exame dos argumentos e documentos relativos à adoção de medidas concretas e disponíveis para a execução do convênio em relação aos programas sociais integrados destinados à retirada de crianças e promoção das demais pessoais envolvidas com a comercialização de materiais recicláveis no Aterro Sanitário; e, ainda, (iii) OMISSO quanto à matéria de ordem pública consistente na necessidade de remessa dos autos da prestação de contas para a Câmara Municipal de Ilhéus (BA) para o julgamento das referidas contas à luz do Precedente Vinculante do SUPREMO TRIBUNAL FEDERAL fixado no Recurso Extraordinário n° 848.826/DF ('Tese adotada pelo Plenário da Corte: «Para fins do art. 1°, inciso I, alínea g, da Lei Complementar 64, de 18 de maio de 1990, alterado pela Lei Complementar 135, de 4 de junho de 2010, a apreciação das contas de prefeito, tanto as de governo quanto as de gestão, será exercida pelas Câmaras Municipais, com o auxílio dos Tribunais de Contas competentes, cujo parecer prévio somente deixará de prevalecer por decisão de 2/3 dos vereadores».') 
O r. acórdão embargado não poderia deixar de considerar que o instituto da prescrição no âmbito do TCU está em apreciação pelo Plenário do STF (Tema 899) , órgão competente para uniformização da interpretação constitucional. O exame de suas razões pelo âmbito da violação da norma constitucional constitui direito tutelado ao embargante, consagrado como direito ao contraditório e ampla defesa, inerente ao devido processo legal (CF, art. 5° LIV e LV) .
Ressalte-se que a Primeira Turma do STF já possui precedente indicando a aplicação do prescricional qüinqüenal para o exercício da pretensão punitiva do TCU. No julgamento do MS n° 32.201/DF, a Primeira Turma do STF, composta á época pelos Ministros Marco Aurélio, Rosa Weber e Roberto Barroso (relator) , entendeu pela aplicação do prazo prescricional de 5 (cinco) para o exercício da ação punitiva da Administração Pública Federal. 
Recentemente, citando o entendimento da Primeira Turma no precedente acima indicado, o ministro Ricardo Lewandowski também concedeu liminar para suspender as condenações do TCU nos autos do MS n° 36.054/DF, em decorrência da aplicação da prescrição qüinqüenal prevista na Lei nº 9.873/99.
Diante da sinalização apontada pelo STF, o Eminente Ministro Weder de Oliveira, do Colendo TCU determinou a realização do ESTUDO TÉCNICO 3/2015-GAB/MINS WDO, para fins de análise da matéria.
Lembre-se que a referida Tomada de Contas Especial se refere ao Convênio n° 2001CV00021 firmado pelo Ministério do Meio Ambiente e a Companhia de Desenvolvimento Urbano do Estado da Bahia, tendo por interveniente o Município de llhéus/BA, com vigência entre o período de 24/10/2001 a 31/03/2003. Todavia, esse Tribunal de Contas da União, em junho/2011, instaurou essa Tomada de Contas Especial após decorridos mais de 08 (oito) anos da extinção do mencionado Convênio (31/03/2003) .
A instauração dessa Tomada de Contas Especial (junho/2011) ocorreu após decorridos, também, mais de 06 (seis) anos da EXTINÇÃO DO MANDATO DO PETICIONÁRIO, em 31/12/2004.
Por isso, caberia a esse E. TCU reexaminar o Acordão embargado e suprindo a omissão, declarar a suspensão da Tomada de Contas até que o Plenário do Supremo Tribunal Federal manifeste-se sobre o Tema 899, que determinou a constitucionalidade e repercussão geral do tema tratado no RE 636.886, sobre a questão da prescrição nas ações de ressarcimento ao erário fundadas em decisão de Tribunal de Contas.
Sob outro aspecto, o r. Acórdão do TCU revela-se omisso também quanto ao exame dos argumentos e documentos relativos à adoção de medidas concretas e disponíveis para a execução do convênio em relação aos programas sociais integrados destinados à retirada de crianças e promoção da organização das demais pessoas envolvidas com a comercialização de materiais recicláveis no Aterro Sanitário.
Não se pode olvidar que o Convênio firmado, por se tratar de minuta padrão utilizada para todos os municípios brasileiros, caracteriza-se como contrato-padrão ou contrato de adesão, não considerando as peculiaridades de cada município, a exemplo do Município de Ilhéus que já possuía PLANO DE GERENCIAMENTO INTEGRADO DE RESÍDUOS SÓLIDOS URBANOS, denominado de PDLU - PLANO DIRETOR DE LIMPEZA URBANA DE ILHÉUS.
Apesar disso, o convenente CONDER cuidou de elaborar o PLANO DE GERENCIAMENTO INTEGRADO DE RESÍDUOS SÓLIDOS URBANOS, entregando-o à Prefeitura Municipal de Ilhéus em julho/2005, conforme comprova o Ofício DIROP-335/2005, pelo qual a CONDER encaminha ao Sr. Valderico Luiz dos Reis, sucessor do peticionário na gestão municipal de Ilhéus, 'em anexo, 01 (um) exemplar do Manual de Operação e Monitoramento do Aterro Sanitário de Ilhéus, para conhecimento de V, Exa,' (fls. 1.471) .
Em agosto/2005, por meio do Ofício DIPRE n°490/05 (fls. 1472/1473) , a CONDER ratificou a entrega à Prefeitura de Ilhéus do PLANO DE GERENCIAMENTO INTEGRADO DE RESÍDUOS SÓLIDOS URBANOS, quando diz:
'Em atenção ao ofício PMI/GAB 1650/2005, datado de 05/07/05, referente à operação do aterro sanitário, temos a informar-lhe que lá fornecemos aos técnicos desta prefeitura todos os elementos importantes, visando o aperfeiçoamento da gestão do lixo neste município.
Neste particular, além da obra do aterro sanitário, foram disponibilizados os documentos do Estudo de impacto Ambiental, o do Plano Diretor de Limpeza Urbana e do Projeto do Aterro Sanitário.' {fis. 1472, original não grifado) 
Portanto, o PLANO DE GERENCIAMENTO INTEGRADO DE RESÍDUOS SÓLIDOS URBANOS existe, ao menos, desde o início do ano de 2005, pelo que a obrigação de elaborá-lo restou cumprida, ainda que não tenha sido elaborado diretamente pela Prefeitura Municipal de Ilhéus, mas pelo convenente CONDER.
Na gestão do peticionário, que se encerrou em 31/12/2004, o Aterro Sanitário do Itariri, objeto do Convênio em questão, foi construído e administrado pela CONDER, sem interferência do Município de Ilhéus. Ainda em sua gestão como Alcaide, a Prefeitura Municipal de Ilhéus desenvolveu programas sociais para a retirada de crianças do lixão (antigo aterro sanitário do Cururupe) , quais sejam:
a) Show Lixo e Muda Menino - Projetos Municipais pelos quais agentes sociais visitavam o lixão e tentavam convencer os pais ou responsáveis dos riscos que a criança corria ao estar naquele local, fosse para a saúde, educação, alertando-os, inclusive sobre a prostituição infantil. Como incentivo para a retirada da criança do lixão, a Prefeitura pagava uma bolsa mensal, no Show Lixo, de R$ 25,00 (vinte e cinco reais) e, no Muda Menino, de R$ 50,00 (cinqüenta reais) . O Programa Show Lixo foi, posteriormente, absorvido pelo PETI (PROGRAMA DE ERRADICAÇÃO DO TRABALHO INFANTIL) .
b) Agente Jovem - Projeto Municipal assemelhado aos programas Show Lixo e Muda Menino, mas destinado a jovens e adolescentes de 15 a 17 anos. Neste programa social, eram formadas turmas de 25 (vinte e cinco) jovens e adolescentes, ficando um EDUCADOR como responsável por cada uma delas. No Distrito Municipal de Couto, local próximo ao lixão do Cururupe, havia uma turma orientada pelo Educador SIMÃO.
Dessa forma, vê-se que foram desenvolvidos programas sociais visando à retirada de crianças do lixão que existia em Ilhéus. Ao longo da duração do Convênio, a gestão do peticionário na Prefeitura de Ilhéus empreendeu medidas visando à organização dos catadores em cooperativas, tendo, inclusive, solicitado a colaboração do convenente CONDER.
Objetivando essa organização dos catadores, a Prefeitura cuidou de efetuar a coleta dos dados dos catadores que havia no lixão do Cururupe, que foi extinto, e no Aterro Sanitário do Itariri para fins de cadastramento e, posterior, organização em cooperativas.
Ocorre que não houve tempo hábil para a conclusão dos trabalhos de organização em cooperativas, tendo o peticionário, ao final de sua gestão em 31/12/2004, deixado os cadastros na sede da Prefeitura para que seu sucessor, o Sr. Valderico Luiz dos Reis, desse continuidade em sua gestão administrativa.
De outra banda, impende registrar que o peticionário, Prefeito do Município de Ilhéus no período de 2001 a 2004, na execução do convênio em questão, não agiu dolosamente, tendo pautado sua conduta no episódio e em toda a sua Administração com correção e boa-fé, aspectos não apreciados no acórdão ora embargado, silente sobre essa relevante questão.
Nos autos dessa Tomada de Contas Especial, não há qualquer elemento ou Indício de má-fé ou dolo nos atos praticados pelo peticionário, até porque as supostas "ocorrências" não ocorreram e restam plenamente justificadas nos termos retro desenvolvidos.
Ademais, a má-fé e o dolo não podem decorrer de mera presunção, impondo-se, para sua verificação, sejam provados pelos meios admitidos em lei. Ao revés, como princípio comezinho de direito, presume-se a boa-fé. Inclusive do administrador público.
Logo, inarredável o reconhecimento da BOA-FÉ do peticionário, cujos atos respeitaram a lei e estão em consonância com o que se espera do homem público.
Por fim, por se tratar de matéria de ordem pública, cabia a esse Tribunal de Contas determinar a remessa dos autos à Câmara Municipal de Ilhéus (BA) , órgão competente para o julgamento em definitivo das referidas contas, conforme definido no Precedente Vinculante do SUPREMO TRIBUNAL FEDERAL fixado no Recurso Extraordinário n° 848.826/DF ('Tese adotada pelo Plenário da Corte: «Para fins do art. 1°, inciso I, alínea g, da Lei Complementar 64, de 18 de maio de 1990, alterado pela Lei Complementar 135, de 4 de junho de 2010, a apreciação das contas de prefeito, tanto as de governo quanto as de gestão, será exercida pelas Câmaras Municipais, com o auxílio dos Tribunais de Contas competentes, cujo parecer prévio somente deixará de prevalecer por decisão de 2/3 dos vereadores».'-cópia anexa) .
Trata-se de decisão definitiva do Pleno do STF sobre a competência constitucional dos Órgãos envolvidos na apreciação das contas de governo e de gestão dos Prefeitos Municipais (Tribunais de Contas e Câmaras de Vereadores) , decisão definitiva esta que, por força de lei, há de ser observada por todos os Órgãos do Poder Judiciário.
Se é verdade que a instância administrativa do Tribunal de Contas da União é independente da instância judicial do Poder Judiciário, também é verdade que causa estranheza e preocupação que o Tribunal de Contas da União, a quem compete emitir parecer sobre contas públicas, desconsidere por completo decisão definitiva do Órgão Pleno do Supremo Tribunal Federal sobre sua competência, deixando de se manifestar sobre essa matéria.
Diante de todo o exposto, invocando os doutos suprimentos de Vossas Excelências, o embargante requer sejam sanadas as omissões indicadas para que seja apreciada a ocorrência da prescrição sob o âmbito da repercussão geral da questão pelo STF (Tema 899) ou, caso assim não entendam, hipótese admitida ad argumentandum tantum, aguarda sejam examinadas as questões atinentes aos argumentos e documentos relativos à adoção de medidas concretas e disponíveis para a execução do convênio em relação aos programas sociais integrados destinados à retirada de crianças e promoção da organização das demais pessoas envolvidas com a comercialização de materiais recicláveis no Aterro Sanitário, e, ainda, aguarda seja apreciada a matéria de ordem pública consistente na necessária remessa dos autos da tomada de contas à Câmara Municipal de Ilhéus (BA) para fins de julgamento definitivo das contas de gestão do ora embargante a teor do disposto no Precedente Vinculante do SUPREMO TRIBUNAL FEDERAL fixado no Recurso Extraordinário nº 848.826/DF ('Tese adotada pelo Plenário da Corte: «Para fins do art. 1", inciso I, alínea g, da Lei Complementar 64, de 18 de maio de 1990, alterado pela Lei Complementar 135, de 4 de junho de 2010, a apreciação das contas de prefeito, tanto as de governo quanto as de gestão, será exercida pelas Câmaras Municipais, com o auxílio dos Tribunais de Contas competentes, cujo parecer prévio somente deixará de prevalecer por decisão de 2/3 dos vereadores».' - cópia anexa) , tudo no termos dos fundamentos retro desenvolvidos.
	É o relatório.

8.1. Josuelito de Sousa Britto (13224/OAB-BA) e outros, representando Jabes Sousa Ribeiro.

Não atuou.

TOMADA DE CONTAS ESPECIAL. CONVÊNIO. IMPLANTAÇÃO DE ATERRO SANITÁRIO. ALCANCE PARCIAL DOS OBJETIVOS DO CONVÊNIO. MULTA. RECURSO DE RECONSIDERAÇÃO. EVIDENCIAÇÃO DE PROVIDÊNCIAS VISANDO À ELABORAÇÃO DO NOVO PLANO DE GERENCIAMENTO DE RESÍDUOS SÓLIDOS. OPERACIONALIZAÇÃO DO ATERRO SANITÁRIO. AUSÊNCIA DE MEDIDAS EFETIVAS PARA ERRADICAÇÃO DO LIXÃO. PROVIMENTO PARCIAL. REDUÇÃO DA MULTA. EMBARGOS DE DECLARAÇÃO. CONHECIMENTO. AUSÊNCIA DE OMISSÃO NA DECISÃO EMBARGADA. REJEIÇÃO.

TOMADA DE CONTAS ESPECIAL (TCE)

não atuou.

Examino os embargos de declaração interpostos pelo Sr. Jabes Souza Ribeiro, ex-prefeito do Município de Ilhéus/BA (gestões 1997-2000 e 2001-2004) , contra o Acórdão 2276/2019-TCU-Segunda Câmara, prolatado em recurso de reconsideração contra a decisão originária (Acórdão 1628/2017-TCU-Segunda Câmara) , que, ao apreciar Tomada de Contas Especial (TCE) , entre outras medidas, julgou irregulares as suas contas e aplicou-lhe multa individual. 
De início, entendo que os presentes embargos devem ser conhecidos, por preencherem os requisitos de admissibilidade aplicáveis à espécie, notadamente os insculpidos no art. 34, §1º, da Lei Orgânica, c/c o art. 287, § 1º, do Regimento Interno do TCU.
No que respeita ao caráter pedagógico que deve ser conferido às deliberações deste Tribunal de Contas, registro que os embargos de declaração são, em regra, recurso integrativo, objetivando extirpar da decisão embargada eventual obscuridade, contradição e omissão. Vicente Greco Filho assim define esses vícios da deliberação (in Direito Processual Civil Brasileiro 11ª edição, 2º Volume, Editora Saraiva, p. 259/260) :
" (...) obscuridade: defeito consistente na difícil compreensão do texto da sentença e pode decorrer de simples defeito redacional ou mesmo de má formulação de conceitos, havendo obscuridade quando a sentença está incompreensível no comando que impõe e na manifestação de conhecimento e vontade do juiz.
contradição: afirmação conflitante, quer na fundamentação, quer entre a fundamentação e a conclusão, sendo que, nesses casos, a correção da sentença, em princípio, não levaria a uma verdadeira modificação da sentença, mas apenas a um esclarecimento de seu conteúdo.
omissão: caso em que a sentença é complementar, passando a resolver questão não solucionada, ganhando substância, portanto, sendo que as questões que devem ser resolvidas pelo juiz são todas as relevantes postas pelas partes para a solução do litígio, bem como as questões de ordem pública que o juiz deve resolver de ofício, como, por exemplo, a coisa julgada."
O entendimento doutrinário e jurisprudencial sobre a matéria é o de que tais espécies de falhas são aquelas decorrentes do próprio julgado e que prejudicam a sua perfeita compreensão, e não aquelas que bem entenda o embargante, muito menos como meio transverso visando impugnar os fundamentos da decisão atacada. (cf. STJ, Edcl Resp 351490, DJ 23/9/2002) .
Essa compreensão é também do egrégio Supremo Tribunal Federal (STF) , consoante se extrai do seguinte julgado daquela Corte Maior:
"EMENTA: EMBARGOS DE DECLARAÇÃO NO RECURSO ORDINÁRIO EM HABEAS CORPUS. PENAL E PROCESSUAL PENAL. INEXISTÊNCIA DE OBSCURIDADE, CONTRADIÇÃO OU OMISSÃO. AUSÊNCIA DE VÍCIO APTO A ENSEJAR QUALQUER DAS HIPÓTESES DE CABIMENTO DOS EMBARGOS DE DECLARAÇÃO. PRETENSÃO DE REDISCUTIR MATÉRIA JÁ DECIDIDA. EFEITOS INFRINGENTES. IMPOSSIBILIDADE. EMBARGOS DECLARATÓRIOS DESPROVIDOS. 
1. Os embargos de declaração são cabíveis quando houver, na sentença ou no acórdão, obscuridade, contradição ou omissão. Inexistentes quaisquer desses vícios, não se pode falar em cabimento do recurso de embargos de declaração. 
2. A pretensão de rediscutir a matéria de fundo constante da impetração é inviável na via estreita dos embargos declaratórios, máxime quando inexiste nulidade processual a ser sanada. 
3. In casu, verifica-se que a pretensão do embargante é o rejulgamento da impetração, inviável na via estreita dos embargos declaratórios. 
4. Embargos declaratórios desprovidos."
 (Emb. Decl. no Recurso Ordinário em Habeas Corpus 121.103 Distrito Federal. Rel.: Min. LUIZ FUX. Julg. 31/5/2016) .
Feitas essas breves considerações, verifico, no mérito, que os embargos devem ser rejeitados, pelos motivos que passo a expor. 
Em apertada síntese, o embargante alega as seguintes omissões no decisum embargado:
deixou de apreciar e considerar a repercussão geral do tema tratado no RE 636.886, em que o Plenário do Supremo Tribunal Federal - STF reputou constitucional e de repercussão geral a questão da prescrição nas ações de ressarcimento ao erário, fundadas em decisão de Tribunal de Contas (Tema 899) ;
deixou de proceder ao exame dos argumentos e documentos relativos à adoção de medidas concretas e disponíveis para a execução do convênio em relação aos programas sociais integrados destinados à retirada de crianças e promoção das demais pessoais envolvidas com a comercialização de materiais recicláveis no Aterro Sanitário; e
deixou de considerar a necessidade de remessa dos autos da prestação de contas para a Câmara Municipal de Ilhéus (BA) para o julgamento das referidas contas à luz do Precedente Vinculante do Supremo Tribunal Federal fixado no Recurso Extraordinário n° 848.826/DF, que possui a seguinte tese: "Para fins do art. 1°, inciso I, alínea g, da Lei Complementar 64, de 18 de maio de 1990, alterado pela Lei Complementar 135, de 4 de junho de 2010, a apreciação das contas de prefeito, tanto as de governo quanto as de gestão, será exercida pelas Câmaras Municipais, com o auxílio dos Tribunais de Contas competentes, cujo parecer prévio somente deixará de prevalecer por decisão de 2/3 dos vereadores."
Passo a analisar.
A questão da prescrição da pretensão punitiva foi devidamente abordada no item 3 do relatório da Secretaria de Recursos (Serur) , que serviu de base para a decisão ora embargada e cujos fundamentos agreguei às minhas razões de decidir (parágrafo 5 do voto condutor do Acórdão 2276/2019-TCU-Segunda Câmara) .
Friso que, na esteira da jurisprudência desta Corte de Contas, resta assente que não há omissão apta ao acolhimento de embargos de declaração quando a matéria é enfrentada na instrução da unidade técnica que consta do relatório e integra as razões de decidir da deliberação embargada. Nessa linha, por exemplo, os Acórdãos 463/2007, 1.861/2009, 3.111/2014, 302/2015, 2.309/2015, e 294/2016, do Plenário; 1.576/2007, 663/2008, 5.589/2009, 3.339/2013, e 131/2015, estes da 1ª Câmara; e 268/2007, 133/2008 e 8.345/2016, da 2ª Câmara.
Vale dizer que, no recurso de reconsideração objeto do decisum embargado, o recorrente apenas havia mencionado decisões pretéritas do Superior Tribunal de Justiça - STJ (peça 110, p. 4-9) . Em nenhum momento fez menção aos termos do Recurso Extraordinário 636.886 do STF. Como registrei nos parágrafos 4 e 5 anteriores, a espécie embargos de declaração não se presta para promover o exame de novos argumentos não apresentados até então (Acórdãos do Plenário 1.265/2019, 180/2010, 859/2010 e 1.325/2010, todos de minha relatoria) . 
Nada obstante, cabe consignar que o objeto do RE 636.886 são as ações de ressarcimento ao erário, o que entendo não se aplicar ao presente caso, pois não há imputação de débito para ressarcimento de eventual dano, mas tão somente a aplicação de sanção fundada nos incisos I e III do art. 58 da Lei 8.443/1992.
Não merece acolhimento também a alegação de que não teriam sido levadas em consideração as medidas adotadas para a execução do convênio, notadamente quanto ao Plano de Gerenciamento Integrado de Resíduos Sólidos Urbanos e aos programas sociais Show Lixo, Muda Menino e Agente Jovem. 
O Plano de Gerenciamento Integrado de Resíduos Sólidos Urbanos foi devidamente analisado nos parágrafos 6 e 7 do voto condutor do decisum embargado, tendo sido excluída a responsabilidade do responsável em relação a este ponto, senão vejamos (negritos acrescidos) :
"6. Aduz o recorrente que o novo plano de gerenciamento integrado de resíduos sólidos, elaborado em 2011, amparou-se nas disposições da Lei Municipal 3.265/2006 e utilizou informações colhidas do Plano Diretor de Limpeza Urbana de Ilhéus, elaborado e publicado em março de 1998, isto é, no período de seu primeiro mandato.
7. Considerando que a presente tomada de contas especial foi concluída em 2011, na fase interna, e os demais pareceres técnicos, por certo, foram anteriores a esse marco - como o relatório técnico de vistoria do Ibama, datado de 2006, ou seja, temporâneo à lei municipal citada no item anterior -, é razoável admitir que a gestão municipal, se não empreendeu os melhores esforços visando à resolução do impasse de forma mais célere, também não ficou inerte com relação à elaboração do novo plano de resíduos sólidos. Por essa razão, cabe excluir a responsabilidade do recorrente quanto a esse fato (item 3.1) ."
Tal fato, juntamente com outras medidas comprovadas, propiciou o provimento parcial do recurso de reconsideração e a consequente redução da multa originalmente imposta, de R$ 25.000,00 para R$ 10.000,00.
Os programas sociais mencionados pelo embargante também foram devidamente analisados nos itens 4.18 e 4.19 do relatório da Serur, incorporado ao relatório condutor do acórdão embargado, e no parágrafo 10 do respectivo voto, porém tais argumentos não foram acatados pelos seguintes motivos:
	Excerto do relatório do Acórdão 2276/2019-TCU-Segunda Câmara:
"4.18. Quanto ao desenvolvimento de programa social para a retirada de crianças do lixão (item 5 da Cláusula Segunda, inciso III do Termo de Convênio) , o recorrente juntou aos autos material fotográfico relativo ao suposto projeto 'Show Lixo' e 'Agente Jovem', com fotografias de crianças aparentemente desfilando vestidas com sacos de lixo e copos descartáveis (peça 97, p. 97) . Apesar de aparentemente haver pertinência temática com os programas, não foram trazidos aos autos quaisquer outros elementos, tais como Portarias da Secretaria da Educação instituindo o Programa, atas, programação pedagógicas, fotografias demonstrando tratar-se do referidos Programas sociais etc. 
4.19. Além disso, os supostos comprovantes de recebimento da bolsa mensal do 'Show lixo' e do 'Muda Menino' (peça 46, p. 26-70) juntados pelo recorrente, referem-se, em sua integralidade, ao pagamento de bolsa-família, bolsa-escola e auxílio-gás, não tendo o recorrente igualmente trazido qualquer documentação comprovando a instituição dos programas no âmbito do município, com suas diretrizes e abrangência. Além disso, as guias de pagamento e as listas de nomes escritos à mão, constantes da peça 46, p. 18-25, não trazem a mínima identificação do que se referem."
Excerto do voto condutor do Acórdão 2276/2019-TCU-Segunda Câmara:
"10. Quanto à exigência de programa social para retirada das crianças do lixão, não trouxe o ex-prefeito nenhuma documentação adicional, além de fotografias - cuja validade, conforme reiterada jurisprudência desta Corte, é condicionada a outros elementos probatórios (v.g. Acórdãos 8.938/2015 e 7.200/2018, ambos da 2ª Câmara) ."
Vale dizer que não foi apresentado, nos presentes embargos, nenhum outro documento complementar, a exemplo de Portarias que instituíram esses programas, atas, programação pedagógica, entre outros, que pudesse complementar as fotografias antes apresentadas e sanar os problemas apontados.
Também em relação ao último ponto alegado - necessidade de encaminhamento dos autos para julgamento das contas pela Câmara Legislativa Municipal - entendo que não merece ser acolhido. Primeiro porque trata, mais uma vez, de questão não ventilada anteriormente, quando da ocasião do recurso de reconsideração (peça 110) . Conforme já mencionei neste voto, não cabem embargos de declaração para tratar de inovação argumentativa.
Segundo porque a Constituição Federal é explícita quanto à competência deste Tribunal para julgar as contas dos administradores e demais responsáveis por dinheiros, bens e valores públicos da administração direta e indireta, incluídas as fundações e sociedades instituídas e mantidas pelo Poder Público federal, e as contas daqueles que derem causa a perda, extravio ou outra irregularidade de que resulte prejuízo ao erário público (CF/88, art. 71, inciso II) .
	Ante o exposto, VOTO por que este Tribunal adote a minuta de Acórdão que trago à apreciação deste Colegiado.
TCU, Sala das Sessões Ministro Luciano Brandão Alves de Souza, em 27 de agosto de 2019.
Ministro JOÃO AUGUSTO RIBEIRO NARDES 
Relator